臺北高等行政法院判決
　　　　　　　　　　　　　　　　　　 95年度訴字第04487號
　　　　　　　　　　　　　　　.
原　　　告　甲○○
　　　　　　乙○○
被　　　告　行政院農業委員會
代　表　人　蘇嘉全（主任委員）住同上
訴訟代理人　丁○○
　　　　　　丙○○
上列當事人間因漁業法事件，原告不服行政院中華民國95年10月
24日院臺訴字第0950092489號訴願決定，提起行政訴訟。本院判
決如下：
　　主  文
原告之訴駁回。
訴訟費用由原告負擔。
　　事  實
一、事實概要：
    原告甲○○係永吉1 號漁船（CT4-1091，下稱系爭漁船）船
    主，領有中單拖（95）農高字第0000953867號漁業執照，原
    告乙○○為船長。永吉1 號漁船於民國（下同）95年5 月17
    日，在屏東縣東港漁港違規載運、安置非該船僱用之79名外
    來船員（大陸籍46名、印尼籍8 名、菲律賓籍10名、越南籍
    15名），經行政院海岸巡防署海岸巡防總局南部地區巡防局
    第六海岸巡防總隊（下稱第六岸巡總隊）查報，被告以原告
    甲○○違反漁業法施行細則第33條第1 款規定，依漁業法第
    10條第1 項規定，以95年7 月7 日農授漁字第0951215480號
    處分書撤銷永吉1 號漁船原領中單拖（95）農高字第000095
    3867號漁業執照，並繳回（下稱原處分一），另以原告乙○
    ○違反漁業法施行細則第33條第1 款及漁船船員管理規則第
    31條第1 款規定，依漁業法第65條第8 款規定，以95年7 月
    7 日農授漁字第0951321571號處分書處以罰鍰新臺幣（下同
    ）15萬元（下稱原處分二）。原告不服，提起訴願，遭決定
    駁回，遂向本院提起行政訴訟。
二、兩造聲明：
  (一)原告聲明求為判決：（原告乙○○經通知未到庭，據其起訴
    狀所載之聲明及陳述）
    1.訴願決定及原處分均撤銷。
    2.訴訟費用由被告負擔。
  (二)被告聲明求為判決：
    1.原告之訴駁回。
    2.訴訟費用由原告負擔。
三、兩造之爭點：
　(一)原告主張之理由：
    1.系爭漁船為接駁載運本國漁船所要僱用之外來船員，並未
      進入本國12海浬內，且未安置該等船員，係為協助供本國
      漁船、從事國外基地作業及對外漁業合作之漁船船主所需
      ，船員係漁撈作業基本人力成本，是作業漁船上成員之一
      ，也為漁業漁撈重要項目。因珍珠颱風不可抗拒之自然天
      災，在人道安全為前提下，不得進入最近之東港漁港緊急
      避難，而本船係接駁合法外籍船員並非偷渡，其行為並非
      「非漁業行為」，如同接駁大陸船員，為漁業行為之一。
    2.依被告95年4 月14日農授漁字第0951320892號函：宣導漁
      船船主僱用大陸或外籍船員除作業外應依規定進港安置，
      切勿將大陸或外籍船員暫置於海上其他漁船或將漁船違規
      安置其他漁船所僱大陸或外籍船員，倘經查獲將依「漁業
      法」規定從重議處。本案發生時間在95年5 月17日，而被
      告未完全進行宣導行政法規，並研討相關配套措施而逕行
      開罰。依「行政罰法」第8 條：「不得因不知法規而免除
      行政處罰責任。但按其情節，得減輕或免除其處罰」。本
      條係規定行為人因不瞭解法規之存在或適用，進而不知其
      行為違反行政法上義務時，仍不得免除行政處罰責任。然
      其可非難程度較低，故規定得按其情節減輕或免除其處罰
      。
    3.依行政罰法第18條說明：裁處處罰時為求公平適當並符合
      比例原則，除應審酌違反行政法上義務行為應受責難程度
      及所生影饗，並得考量受處罰者之資力等因素外，亦應審
      酌因違反行政法上義務所得之利益。另行政罰法第24條說
      明：基於一行為不二罰之原則，「其處罰種類相同，如從
      一重處罰已足以達成行政目的者，不得重複裁處」。緣因
      船主甲○○已處撤銷永吉1 號漁船（CT4-1091）原領中單
      拖（95）農高字第0000953867號漁業執照，並繳回，而船
      長乙○○再重複裁處15萬元罰鍰。緣此，該船船長乙○○
      不得重複裁處。
    4.綜上，請顧及漁民權益及漁船財產問題，核查事實後撤銷
      訴願決定及原處分或改為適當罰鍰處分，實感德便。
  (二)被告主張之理由：
    1.為解決海上利用船屋安置大陸船員所衍生人道、衛生、安
      全等問題，政府自92年12月1 日起推動大陸船員進港集中
      安置於岸置處所或未設岸置處所之漁港劃定特定區域以原
      漁船安置，所有僱用大陸船員應隨漁船進港安置，不得再
      安置於海上之船屋上。另對在國外基地僱用之外籍船員隨
      漁船返國整補，亦應依外國人入國規定申請隨漁船進港。
      被告發現部分漁船在12浬外充當海上船屋，接駁、安置其
      他漁船所僱用之大陸船員或外籍船員之情事，為避免再度
      衍生海上船屋之問題及90年間「元勝2 」號漁船安置及接
      駁大陸船員期間，發生火災，危及大陸船員人身安全損及
      國際形象之情事再度發生。於93年12月10日以農授漁字第
      0931322262號函各縣市政府宣導：「漁船主所僱之大陸船
      員或外籍船員應依規定申請隨船進港安置，不得安置於海
      上船屋。」及「對於被查獲從事充當海上船屋之漁船主，
      第一次依漁業法從重處分，第二次則撤銷漁業執照。」，
      合先敘明。
    2.按漁業法第10條第1項規定：「漁業人違反本法或依本法
      所發布之命令時，中央主管機關得限制或停止其漁業經營
      ，或收回漁業執照1 年以下之處分；情節重大者，得撤銷
      其漁業經營之核准或撤銷其漁業證照」，同法施行細則第
      33條第1 款規定：「漁業人或漁業從業人於出海或作業時
      ，不得違法從事非漁業行為」，及「漁船船員管理規則」
      第31條第1 款規定：「船員不得違法經營漁業或利用出海
      作業機會違法從事非漁業行為。」。查原告甲○○所有永
      吉1 號漁船於95年5 月17日由原告乙○○擔任船長，違規
      載運、接駁、安置非該船僱用之79名外來船員。被告所屬
      漁業署以原告甲○○所從事行為顯已違反漁業法施行細則
      第33條第1 款規定，乃核報被告依漁業法第10條第1 項規
      定，核處撤銷原告甲○○所有永吉1 」號漁船原領中單拖
      （95）農高字第0000953867號漁業執照；另原告乙○○係
      擔任「永吉1 」號漁船船長，被告漁業署以其所從事行為
      顯已違反漁業法施行細則第33條第1 款及漁船船員管理規
      則第31條第1 款規定，乃核報被告依漁業法第65條第8款
      規定，核處原告乙○○15萬元罰鍰之處分。
    3.系爭漁船漁業執照核准經營漁業種類為單船拖網漁業，違
      規載運、安置非該船僱用之79名外來船員之非漁業行為，
      與有無進入距岸12浬內，並無關連。原告甲○○所有系爭
      漁船（原為永欣1 號漁船95年2 月8 日更名為永吉1 號漁
      船）前於93年12月3 日，被查獲充當海上船屋安置89名大
      陸船員，業經被告分別核處原告甲○○及船長林文男各15
      萬元。被告並以94年1 月5 日農授漁字第0931322378 函
      請原告甲○○於94年1 月15日前將船上安置非其僱用之大
      陸船員歸建回原受僱漁船，進港接受安檢單位檢查，逾期
      未進港接受，視同繼續海上違規安置大陸船員，該船未進
      港接受檢查。嗣系爭漁船又於95年5 月17日被查獲充當海
      上船屋安置79名外來船員已屬第2 次違規，被告遂依法撤
      銷漁業執照。至於，原告乙○○係屬第1 次違規，被告依
      法核處15萬元罰鍰，故原告所述不知法規，係屬卸責之詞
      並不足採。被告依原告甲○○及乙○○行為情節之輕重，
      分別裁處，並無一行為兩罰之情事。
　　理  由
一、本件原告乙○○經受合法通知，未於言詞辯論期日到場，核
    無行政訴訟法第218 條準用民事訴訟法第386 條各款所列情
    形，爰併準用民事訴訟法第385 條第1 項前段規定，依被告
    之聲請，由其一造辯論而為判決。
二、原告起訴主張: 系爭漁船為接駁載運本國漁船所要僱用之外
    來船員，並未進入本國12海浬內，且因珍珠颱風不可抗拒之
    自然天災，在人道安全為前提下緊急避難，其行為並非「非
    漁業行為」。本案發生於95年5 月17日，被告未完全進行宣
    導行政法規，並研討相關配套措施而逕行開罰。依行政罰法
    第8 條規定，得按其情節減輕或免除其處罰。被告已裁處原
    告甲○○撤銷永吉1 號漁船漁業執照，並繳回，對船長乙○
    ○再重複裁處15萬元罰鍰，屬重複裁處，違反比例原則及一
    事不二罰原則，原處分顯有違誤，求為判決如聲明所示云云
    。
三、被告則以: 系爭漁船漁業執照核准經營漁業種類為單船拖網
    漁業，違規載運、安置非該船僱用之79名外來船員之非漁業
    行為，與有無進入距岸12浬內，並無關連。原告甲○○所有
    系爭漁船，前於93年12月3 日，被查獲充當海上船屋安置89
    名大陸船員，業經被告分別核處原告甲○○及船長林文男各
    15萬元，並函請原告甲○○於94年1 月15日前將船上安置非
    其僱用之大陸船員歸建回原受僱漁船，進港接受安檢單位檢
    查，逾期未進港接受，視同繼續海上違規安置大陸船員，該
    船未進港接受檢查。嗣系爭漁船又於95年5 月17日被查獲充
    當海上船屋安置79名外來船員，已屬第2 次違規，被告遂依
    法撤銷漁業執照。原告乙○○係屬第1 次違規，被告依法核
    處15萬元罰鍰，故原告所述不知法規，不足採信。被告依原
    告甲○○及乙○○行為情節之輕重，分別裁處，並無一行為
    兩罰之情事。原處分並無違誤，原告之訴為無理由，應予駁
    回等語，資為抗辯。
四、按漁業法第10條第1 項規定「漁業人違反本法或依本法所發
    布之命令時，中央主管機關得限制或停止其漁業經營，或收
    回漁業證照1 年以下之處分；情節重大者，得撤銷其漁業經
    營之核准或撤銷其漁業證照。」第12條規定「為維持漁船作
    業秩序及航行作業安全，中央主管機關應訂定漁船船員管理
    規則。」第65條第8 款規定，違反主管機關依本法發布之命
    令者，處3 萬元以上15萬元以下罰鍰。同法施行細則第33條
    第1 款規定，漁業人或漁業從業人於出海或作業時，不得違
    法從事非漁業行為。次按漁船船員管理規則第1 條規定，本
    規則依漁業法第12條規定訂定之。第31條第1 款規定「船員
    不得有下列行為：一、違法經營漁業或利用出海作業機會違
    法從事非漁業行為。…」
五、首開事實欄所述之事實，有訪談（調查）筆錄、外籍船員護
    照、南部地區巡防局第六海岸巡防總隊95年5 月26日南六總
    字第0950011997號函、船員手冊、進出港登記簿、東港漁業
    電台工作紀錄、搭載人員名冊、漁業執照、動力漁船生命史
    重點管理資訊報表等件附原處分卷可稽，並為兩造所不爭，
    堪以憑認。本件爭執之重點在於: 系爭漁船因珍珠颱風來襲
    ，基於人道考量，接駁合法外籍船員並非偷渡，是否為漁業
    行為? 原告得否援引行政罰法第18條，減輕或免除其處罰?
    原處分有無違反一事不二罰原則及比例原則? 茲分述如下:
(一)、漁船乃漁民從事漁業行為之工具，並非供作載運大陸地區人
    民進入臺灣地區之用。漁民利用漁船於海上從事採捕水產動
    植物經營漁業，依漁業法規定僅能使用該船漁業執照所載之
    漁具種類及數量，於所載經營期間及作業海域內從事漁撈作
    業，並遵守該船漁業執照所載之限制事項。又系爭漁船漁業
    執照核准經營漁業種類為單船拖網漁業，有漁業執照可憑。
    查原告乙○○駕駛系爭漁船，載運79名外來船員（大陸籍46
    名、印尼籍8 名、菲律賓籍10名、越南籍15名），並未攜帶
    漁具，亦未從事漁撈作業，為原告乙○○於第六岸巡總隊調
    查時供述綦詳，有訪談（調查）筆錄在原處分卷可按，則原
    告違法從事非漁業行為，有違反漁業法施行細則第33條第1
    款規定之違規行為，要堪認定，亦不因查獲地點是否在我國
    領海12海浬之外，或颱風來襲，而有不同。是原告主張此屬
    漁業行為，尚非可採。
(二)、為解決海上利用船屋安置大陸船員所衍生人道、衛生、安全
    等問題，政府自92年12月1 日起推動大陸船員進港集中安置
    於岸置處所或未設岸置處所之漁港劃定特定區域以原漁船安
    置，所有僱用大陸船員應隨漁船進港安置，不得再安置於海
    上之船屋上。另對在國外基地僱用之外籍船員隨漁船返國整
    補，亦應依外國人入國規定申請隨漁船進港。被告發現部分
    漁船在12浬外充當海上船屋，接駁、安置其他漁船所僱用之
    大陸船員或外籍船員之情事，為避免再度衍生海上船屋之問
    題及90年間「元勝2 」號漁船安置及接駁大陸船員期間，發
    生火災，危及大陸船員人身安全損及國際形象之情事再度發
    生，於93年12月10日函請各縣市政府宣導：「漁船主所僱之
    大陸船員或外籍船員應依規定申請隨船進港安置，不得安置
    於海上船屋。」及「對於被查獲從事充當海上船屋之漁船主
    ，第一次依漁業法從重處分，第二次則撤銷漁業執照。」，
    有被告93年12月10日農授漁字第0931322262號函乙件，在卷
    可徵，足認，被告已盡宣導之義務。又原告甲○○所有系爭
    漁船（原為永欣1 號漁船95年2 月8 日更名為永吉1 號漁船
    ）前於93年12月3 日，被查獲充當海上船屋安置89名大陸船
    員，經被告分別核處原告甲○○及船長林文男各15萬元罰鍰
    ，被告並以94年1 月5 日農授漁字第0931322378函請原告甲
    ○○於94年1 月15日前將船上安置非所僱用之大陸船員歸建
    回原受僱漁船，進港接受安檢單位檢查，逾期未進港接受，
    視同繼續海上違規安置大陸船員，該船未進港接受檢查，有
    被告93年12月24日農授漁字第0931322358號處分書乙件，在
    原處分卷可稽。則原告甲○○已因相同違規行為，經被告裁
    處罰鍰在案，再有本件違規行為，自不得以不知法律，被告
    未事先宣導為由，執為免責或排除法定義務之論據。
(三)、按行政機關行使裁量權，不得逾越法定之裁量範圍，並應符
    合法規授權之目的，行政程序法第10條亦有明文。故行政處
    分須具合法性與目的性，行政機關行使裁量權限應遵守法律
    優越原則，並不得違背比例原則。查原告甲○○違反漁業法
    施行細則第33條第1 款規定，依漁業法第10條第1 項規定，
    中央主管機關得限制或停止其漁業經營，或收回漁業證照1
    年以下之處分；情節重大者，得撤銷其漁業經營之核准或撤
    銷其漁業證照。原告乙○○違反漁業法施行細則第33條第1
    款及漁船船員管理規則第31條第1 款規定，依漁業法第65條
    第8 款規定，得處3 萬元以上15萬元以下罰鍰。則立法者授
    權行政機關得就限制或停止其漁業經營，或收回漁業證照1
    年以下、撤銷其漁業經營之核准或撤銷其漁業證照及於3 萬
    元以上15萬元以下之範圍內行使裁量權，科處罰鍰，而此等
    行政裁量，係法律許可行政機關行使職權時，得為之自由判
    斷。本件被告在規定處罰範圍內，參酌系爭漁船前於93年12
    月3 日，被查獲充當海上船屋安置89名大陸船員，經核處原
    告甲○○15萬元罰鍰，又於95年5 月17日被查獲充當海上船
    屋安置79名外來船員，撤銷系爭漁船漁業執照，原告乙○○
    係屬第1 次違規，依法核處15萬元罰鍰，衡諸原告違法情節
    ，尚屬相當。且被告依原告甲○○及乙○○行為情節之輕重
    ，分別裁處，處罰對象及種類均不相同，亦無一行為二罰之
    情事。是原告主張原處分違反比例原則及一事不二罰原則，
    委無足採。
六、綜上，原告所訴各節，均非可採。被告以原告甲○○違反漁
    業法施行細則第33條第1 款規定，依漁業法第10條第1 項規
    定，作成原處分一撤銷原告所有系爭漁船漁業執照並予繳回
    ，另以原告乙○○違反漁業法施行細則第33條第1 款及漁船
    船員管理規則第31條第1 款規定，依漁業法第65條第8 款規
    定，作成原處分二處以罰鍰15萬元，核無違誤，訴願決定予
    以維持，亦無不合。原告徒執前詞，訴請撤銷原處分及訴願
    決定，為無理由，應予駁回。
據上論結，本件原告之訴為無理由，爰依行政訴訟法第98條第3
項前段、第218 條、第104 條，民事訴訟法第385 條第1 項前段
、第85條第1 項，判決如主文。
中　　華　　民　　國　　96　　年    7 　月　   12    日
                        第一庭審判長 法  官  王立杰
                                     法  官  劉錫賢
                                     法  官　林惠瑜
上為正本係照原本作成。
如不服本判決，應於送達後20日內，向本院提出上訴狀並表明上
訴理由，如於本判決宣示後送達前提起上訴者，應於判決送達後
20日內補提上訴理由書（須按他造人數附繕本）。
中　　華　　民　　國　　96　　年　　7 　 月　  12    日
                                     書記官  劉道文
